【裁判字號】    88,訴,72
【裁判日期】    890711
【裁判案由】    偽造文書等
【裁判全文】
臺灣澎湖地方法院刑事判決                            八十八年度訴字第七二號
    公  訴  人  臺灣澎湖地方法院檢察署檢察官
    被      告  甲○○
    選任辯護人  馬陳棠
    被      告  丑○○
右列被告因偽造文書等案件，經檢察官提起公訴（八十八年度偵字第二三九、五四八
號），本院判決如左：
    主  文
甲○○連續納稅義務人以不正當方法逃漏稅捐，處有期徒刑捌月。緩刑伍年。
甲○○被訴重利部分無罪。
丑○○無罪。
    事  實
一、甲○○有中華民國來源之所得，為個人綜合所得稅（以下簡稱所得稅）之納稅義
    務人，其為圖減免所得稅之申報，竟自民國八十八年一月二十八日間起，基於逃
    漏所得稅及使公務人員登載不實之概括犯意，明知陸續貸與戊○○、寅○○、子
    ○○、陳日新等人金錢時，均有月息三分（年息百分之三十六）以上之利息約定
    ，竟於上述借款陸續設定不動產抵押權供作擔保時，利用抵押權設定義務人之不
    在意或不知情，而告知無犯意聯絡之代書事務所人員，各該借款均未約定利息云
    云。因此，該等人員即在抵押權設定契約書利息欄位填入「無」之字樣，再與抵
    押權設定義務人持向澎湖縣澎湖地政事務所辦理抵押權登記，致使掌管不動產登
    記之公務員將上開不實之利息資料登載於不動產登記簿冊上。甲○○以上述方式
    隱匿所得，嗣其應申報八十八年度所得稅時，因查無所得而免於申報所得稅，但
    至少藉此不正當方法，逃漏稅款新台幣（下同）一萬零九百八十六元以上，足生
    損害於中華民國不動產登記之真實性及賦稅之公平性。
二、案經澎湖縣政府警察局移送臺灣澎湖地方法院檢察署檢察官偵查起訴。
    理  由
壹、被告甲○○有罪部分：
一、訊據被告甲○○矢口否認其以不正當方法逃漏稅捐、使公務員登載不實等犯行，
    辯稱：其與戊○○、寅○○、子○○、陳日新等人雖有金錢往來，但借款予他人
    時均未約定利息，且各筆借款填載相關文書設定抵押權擔保時，其僅負責用印，
    甚至辛○○該件之印文根本非其所蓋，故對於抵押權登記所憑之抵押權設定契約
    書何以記載為無利息，其並不知情云云。惟查：
（一）被告甲○○將金錢分別交付證人戊○○、寅○○、子○○、陳日新等四人，並
      取得證人戊○○、寅○○、癸○○、辛○○之不動產抵押權，上開抵押權登記
      均載明無利息約定等事實，為被告甲○○所不否認，並經證人戊○○、寅○○
      、子○○、癸○○、辛○○證述在卷，且有各該抵押權設定契約書、土地登記
      申請書、他項權利證明書附卷可稽，堪認為真正。
（二）又被告甲○○於警訊中自承對於戊○○、子○○、陳日新之借款，均收取三分
      月息（八十八年十月一日警訊筆錄）；證人子○○、戊○○亦均證稱利息為月
      息三分等語（子○○四月二十八日警訊筆錄、戊○○四月二十九日警訊筆錄）
      ，證人辛○○則證稱不知其子陳日新借錢時利息是多少，但有開本票並拿土地
      房屋抵押等語（八十八年九月三十日警訊筆錄），證人癸○○、子○○除於本
      院八十九年六月二十二日再為相同證述外，更證稱被告甲○○借款時曾預扣三
      月利息等語，參以一般借用金錢當然有利息之約定，則被告將金錢交付上述四
      人，均有利息月息三分以上之約定，已堪認定。至於本院審理中被告甲○○翻
      異前詞，供稱純粹是幫忙他人，並無利息約定云云，要屬事後卸責之詞，洵無
      足採。而證人辛○○、戊○○改口稱沒有利息約定云云，證人寅○○證稱是投
      資生意沒有約定利息云云，均有背常情，顯係債務人因自己利害關係迴護債權
      人之詞，俱無足採。
（三）再被告甲○○就戊○○、子○○、陳日新之借款，對於戊○○、癸○○、辛○○之不動產設定抵押權時，均親自到被告丑○○之代書事務所辦理，且被告丑
      ○○所雇用之證人丁○○係基於被告甲○○等之陳述，將抵押權設定契約書之
      利息欄位填載「無」，再交被告甲○○確認後用印等情，分據被告丑○○、證
      人丁○○供證在卷；況且，若非出於抵押權人即被告甲○○之陳述，抵押權設
      定契約書中關於債權本金、設定金額、存續期間、利息有無等內容，實屬無從
      記載。因此，被告甲○○所取得戊○○、癸○○、辛○○、寅○○等人之抵押
      權設定登記，其中記載債權「無利息」一節，應出自被告甲○○之授意，亦堪
      認定。被告甲○○雖辯稱對於抵押權登載內容不知情，且辦理辛○○之土地抵
      押權設定時其根本沒有去，印章係被告丑○○代刻，其並未蓋章云云。但查，
      被告甲○○用於設定證人辛○○、寅○○抵押權設定之印章為同一印章，業據
      本院調閱該二次土地登記申請書核對無訛，並有該二紙申請書存卷可參，而關
      於被告甲○○取得寅○○之土地抵押權，係被告甲○○交由寅○○辦理，亦據
      被告甲○○、丑○○、證人丁○○、寅○○供證屬實，是被告辯稱辛○○之土
      地設定抵押權其未用印云云，自無足採，否則被告甲○○自無可能持該同一印
      章，辦理另筆寅○○抵押權登記之可能。又被告除辛○○部分之抵押權登記外
      ，既不諱言親自用印於其他抵押權設定文件，自不能對其登載內容諉為不知情
      ，是被告甲○○上開所辯，俱無可取。
（四）依上所述，被告甲○○上開設定抵押權之債權，應有利息年息百分之三十六以
      上之所得。但因被告甲○○未據實填載於抵押權設定契約書上以憑登記，因而
      財政部台灣省南區國稅局澎湖縣分局無法查悉。被告甲○○以此積極隱匿所得
      之方式，僅算至八十八年四月二十八日為止，即有四十萬一千一百元之所得未
      核算所得稅，經扣除被告甲○○全部可得主張之免稅額及扣除額後，其八十八
      年度所得稅應納稅額至少為一萬零九百八十六元等情，有該局八十九年五月三
      十日南區國稅澎縣服字第八九ＯＯ五六六八號函附卷可稽。從而，被告甲○○
      以使公務員為不實抵押權登載之不正當方式，逃漏上述數額以上之稅捐，足以
      生損害於國家土地登記之真實性及賦稅之公平性等犯行，洵堪認定，應予依法
      論科。
二、核被告甲○○所為，係犯刑法第二百十四條之使公務員登載不實罪及稅捐稽徵法
    第四十一條以不正當方法逃漏稅捐罪。其利用不知情之代書事務所人員或抵押權
    設定義務人填載抵押權設定契約書後持向地政機關登記，進而使公務員為不實之
    抵押權相關內容登記，應構成使公務員登載不實罪之間接正犯。又被告甲○○逃
    漏所得稅之年度雖僅為八十八年度，但其連續使公務員登載不實、並藉此方式逐
    次隱匿應納稅捐之歷次所得，顯有多數行為，且各次行為時間緊接，所犯構成要
    件相同，當係基於概括犯意所為，自應論以連續犯，並加重其刑。再其所犯上開
    二罪間，有方法結果之牽連關係，應依牽連犯之規定，論以較重之以不正當方法
    逃漏稅捐罪。爰審酌被告甲○○犯罪之動機、目的、手段，犯罪時所受之刺激及
    其品性、生活狀況、智識程度、犯罪所生之損害，及犯罪後態度等一切情狀，量
    處如主文所示之刑。另依卷附本院被告全國前案紀錄表所示，被告甲○○前未曾
    受有期徒刑以上刑之宣告，其因一時失慮，致罹刑典，經此刑之宣告後，應知警
    惕而無再犯之虞，本院因認暫不執行其刑為當，予以宣告緩刑，用啟自新。
三、公訴意旨另認：被告甲○○在抵押權設定契約書上登載「無利息」，係觸犯刑法
    第二百十條、第二百十六條之偽造文書罪，惟按以自己名義作成之文書，雖為不
    實之登載，無論是否足以損害他人，刑法上既無處罰明文，不能論以偽造文書罪
    ，最高法院二十年非字第七六號判例可資參照，查被告甲○○取得證人戊○○、
    子○○、辛○○、寅○○不動產抵押權所憑之抵押權設定契約書，其上關於利息
    登載之有製作權人為各該抵押權設定權利人及義務人，而無論被告甲○○或證人
    戊○○、子○○、辛○○、寅○○，皆對抵押權設定契約書之內容記載無利息一
    節，未曾於記載當時表示異議，又均用印於上等情，業據被告甲○○及上述證人
    一致供證在卷。因此，上開抵押權設定契約書顯均係以當事人自己名義作成之文
    書，並無冒名製作之情形，揆之上述判例意旨，堪認此部份公訴意旨，尚有誤會
    ，惟公訴人既認此部份與被告前述逃漏稅捐犯行有牽連犯之裁判上一罪關係，爰
    不另為無罪判決之諭知。又被告甲○○所為使公務員登載不實罪犯行，與公訴人
    起訴逃漏稅捐部分，有牽連犯之裁判上一罪關係，屬起訴效力所及，應併予審理
    ，附此敘明。
貳、被告甲○○無罪部分：
一、公訴意旨另以：被告甲○○借錢給子○○、丙○○、戊○○、己○○、庚○○、
    壬○○、乙○○、卯○○、辛○○等不特定之人，收取高於月息三分之重利，因
    認被告甲○○尚涉有刑法第三百四十四條之重利罪嫌等語。
二、公訴人認被告甲○○涉有重利罪嫌，無非以上述證人均證稱向被告甲○○借款時
    ，被告甲○○收取月息三分之利息，為主要論據。惟訊據被告甲○○則否認有何
    重利犯行，辯稱並未約定利息，借錢給人是純粹幫忙云云。
三、按犯罪事實應依證據認定之，無證據不得推定其犯罪事實，刑事訴訟法第一百五
    十四條定有明文。又按刑法第三百四十四條之重利罪，係以取得與債權原本顯不
    相當之利息為要件，而是否為顯不相當之重利，應客觀審酌當地經濟狀況、有關
    法令、締約情形，是否較一般債務之利息，顯有特殊之超額而言，而依現今社會
    習慣，對於一般金錢債權，收取月息三分者，並不認為過分。此有法務部六十七
  年五月一日台六七刑二函字第五一一號函可資參照。
四、經查：被告甲○○並未借款予辛○○，係借給陳日新之事實，已據被告甲○○、
    證人辛○○陳述在卷，合先敘明。而被告甲○○借款予上述諸人，均係以月息三
    分計算利息等情，業據其等證述在卷，自堪認定。又上述借款人中，乙○○、卯
    ○○、子○○均表示借款時遭被告甲○○預扣利息，卯○○、子○○並明確證稱
    遭遇扣三月利息等語，則以此計算，被告甲○○所收取之年息應為週年利率百分
    之三十九（以借款一萬元計算，每月利息三分即為三百元，預扣三月利息後實際
    借得九千一百元，三個月後尚應續繳九個月利息二千七百元，再還本一萬元。因
    此，合計實際僅借得九千一百元，繳息還本共一萬二千七百元，二者查額即實際
    支出之利息為三千六百元，利息三千六百元除以本金九千一百元即為年息百分之
    三十九），衡之目前公眾所週知金融機構辦理信用卡業務時，雖對客戶已為一定
    之調查、徵信程序，但客戶逾期繳款後，金融機構除以接近百分之二十之利率求
    償，並須加計一定比例或數百元或千元以上之違約金（如花旗銀行、台新銀行）
    。被告甲○○從事私人借貸，其徵信能力、資金成本、追償借款所需勞費，均難
    與金融機構相比擬，是其收取週年利率百分之三十九之利息，即難謂取得與債權
    原本顯不相當之重利；況其中如證人子○○已自承信用不佳，無法在金融機構借
    得款項等語，而本件扣案物品包含本票裁定三份、法院執行命令五件、執行處函
    五張等，均足見向被告甲○○借款之人債信非佳，被告甲○○借款予他人之資金
    風險甚高，其收取月息三分上下之利息，實難謂為過分。從而，被告甲○○辯稱
    借款並無利息約定云云，雖無足取，但仍難對之以重利罪名相繩。此外，復查無
    其他積極證據足認被告有收取顯不相當於原本之利息，即屬不能證明被告重利犯
    行，應就此部分為無罪判決之諭知。
參、被告丑○○無罪部分：
一、公訴意旨又以：被告丑○○明知被告甲○○貸與他人金錢均收取高於月息三分之
    利息，仍於抵押權設定契約書利息欄內偽填「無利息」，再持向澎湖縣澎湖地政
    事務所，使承辦人登載於職務上所掌管之登記簿內，而幫助被告甲○○逃漏稅捐
    ，因認被告丑○○涉有刑法第二百十條、第二百十六條之行使偽造私文書、稅捐
    稽徵法第四十三條之幫助逃漏稅捐犯行等語。
二、公訴意旨認為被告丑○○涉有上開犯行，係以被告丑○○坦承填載「無利息」係
    出於被告甲○○之授意，及證人丁○○證稱抵押權設定相關文書均經被告丑○○
    確認無誤後送件等語，為其論據。然訊之被告丑○○堅決否認有此犯行，辯稱：
    係因被告甲○○等人委託其為無利息之登載，其才遵照辦理，不能認為此一行為
    構成犯罪等語。
三、按刑法第二百十條、第二百十六條之偽造文書，以無製作權人而捏造他人名義製
    作該文書為構成要件，最高法院四十四年台上字第一九二號判例可資參照。查被
    告丑○○於相關抵押權設定文書所為登載，均係本於被告甲○○及抵押權設定義
    務人之委託而製作，業據被告甲○○、辛○○、戊○○、子○○、癸○○證述在
    卷，是其自屬該等文書之有製作權人，不能構成刑法第二百十條、第二百十六條
    之行使偽造私文書罪名。
四、又按刑法上幫助之行為，須有幫助他人犯罪之意思，如無此種故意，基於其他原
    因，助成他人犯罪之結果，尚難以幫助論，最高法院二十年上字第一Ｏ二二號著
    有判例；再按刑事訴訟法上所謂認定犯罪事實之證據，係指足以認定被告確有犯
    罪行為之積極證據而言，該項證據自須適合於被告犯罪事實之認定，始得採為斷
    罪資料，最高法院二十九年上字第三一Ｏ五號判例可資參照。經查：被告丑○○
    固不否認代被告甲○○設定抵押權時，經被告甲○○之授意，填載無利息等語，
    惟被告丑○○之職業為土地登記專業代理人，有土地登記專業代理人證書、開業
    執照附卷可稽，其受被告甲○○及抵押權設定義務人之委託，填載抵押權設定契
    約書等相關書類以憑辦理土地登記，其目的應在業務之推廣，難認有幫助他人犯
    罪之意思。且上開書類之登記內容，均係出於抵押權設定當事人所言而為登載，
    當事人未曾對被告丑○○表示借款有利息約定一節，亦為被告甲○○、證人丁○○、辛○○、子○○、戊○○等證述在卷，故被告丑○○是否得悉當事人利息約
    定如何，並無確切證據可資證明，更難認被告丑○○明知被告甲○○意圖逃漏稅
    捐，而故意幫助其犯罪。此外，復查無其他積極證據足認被告有幫助逃漏稅捐犯
    行，應為被告無罪判決之諭知。
據上論斷，應依刑事訴訟法第二百九十九條第一項前段、第三百零一條第一項，稅捐
稽徵法第四十一條，刑法第十一條、第五十六條、第二百十四條、第五十五條、第七
十四條第一款，罰金罰鍰提高標準條例第一條前段，判決如主文。
本案經檢察官廖江憲到庭執行職務。
中    華    民    國      八十九      年      七      月      十      日
                                臺 灣 澎 湖 地 方 法 院 刑 事 庭
                                      法      官  陳    介    安
右正本證明與原本無異。
如不服本判決，應於判決送達後十日內，向本院提出上訴狀（須附繕本）。
中    華    民    國      八十九        年      七      月     十二     日
                                      書  記  官  林    德    盛
稅捐稽徵法第四十一條：
納稅義務人以詐術或其他不正當方法逃漏稅捐者，處五年以下有期徒刑、拘役或科或
併科新台幣六萬元以下罰金。
刑法第二百十四條：
明知為不實之事項，而使公務員登載於職務上所掌之公文書，足以生損害於公眾或他
人者，處三年以下有期徒刑、拘役或五百元以下罰金。


司法院資訊處製作；財團法人民間司法改革基金會備份。
